【裁判字號】    90,自,103
【裁判日期】    900925
【裁判案由】    偽造文書等
【裁判全文】
臺灣高雄地方法院刑事判決                            九十年度自字第一三號
    自  訴  人  己○○
    自  訴  人  午○○
    自  訴  人  辛○○
    自  訴  人  丙○○
    自  訴  人  酉○○
    自  訴  人  乙○○
    自  訴  人  庚○○
    自  訴  人  巳○○
    自  訴  人  丑○○
    自  訴  人  未○○
    自  訴  人  辰○○
    共      同
    被      告  甲○○
    選任辯護人  顏福松
右列被告因偽造文書等案件，經自訴人提起自訴，本院判決如左：
    主  文
甲○○連續意圖為自己不法之所有，以詐術使人將本人之物交付，處有期徒刑壹年。
    事  實
一、甲○○於民國八十八年一月一日、八十八年五月一日、八十八年十一月一日，分
    別邀集辛○○、巳○○、乙○○、己○○、午○○、未○○等人參加如附表一所
    示之互助會（各互助會之會期、金額、開標日期、利息計算方式、開標地點詳如
    附表一所示）。甲○○因受其他會員未按時繳款影響，陷入周轉困難之窘境，竟
    基於意圖為自己不法所有之概括犯意，先後於八十九年十月三十一日、八十九年
    十二月三十一日、八十九年十二月三十一日，在高雄市○○區○○街八十六號工
    作地點，利用會員未全數到場之機會，偽以會員巳○○、申○○、林和順之名義
    ，以新台幣（下同）二千二百元、二千三百八十元、二千二百八十元之利息，參
    與如附表一所示編號二互助會第十九會、編號一互助會第二十五會、編號三互助
    會第十五會之競標（均未填寫標單）而得標，得標後即據以向如附表二所示各該
    互助會之活會會員收取會款，致各該互助會之活會會員陷於錯誤而交付會款，連
    續向各該次競標時仍為活會之會員詐騙財物，先後詐得二萬五千元、三萬五千元
    及八萬五千元（所剩餘之活會數乘以活會會員繳交之會款即被告詐欺所得之金額
    ）。嗣於九十年二月間，甲○○所召集之互助會全數止會，巳○○、己○○、午
    ○○等人始知受騙。
二、案經己○○、午○○、辛○○、丙○○、酉○○、乙○○、庚○○、巳○○、丑
    ○○、未○○、辰○○提起自訴。
    理  由
一、訊據被告甲○○固坦承於八十八年一月一日、八十八年五月一日、八十八年十一
    月一日，先後召集如附表一所示之互助會，並於八十九年十月三十一日，以二千
    二百元之競標利息，標取自訴人巳○○所有附表一所示編號二互助會，及於八十
    九年十二月三十一日，以二千三百八十元之競標利息，標取證人申○○所有附表
    一所示編號一互助會之事實；惟矢口否認有何詐欺之犯行，辯稱：伊是向巳○○
    及申○○借互助會來標，並不是冒標，至於林和順所有附表一所示編號三之互助
    會都還是活會，並沒有被標取云云。
二、經查：
  (一)被告甲○○先後於八十八年一月一日、八十八年五月一日、八十八年十一月一日
    召集如附表一所示之互助會，並於八十九年十月三十一日，以二千二百元之競標
    利息，標取自訴人巳○○所有附表一所示編號二之互助會，及於八十九年十二月
    三十一日，以二千三百八十元之競標利息，標取證人申○○所有附表一所示編號
    一之互助會等情，業經被告供承不諱，核與自訴人巳○○指述及證人申○○證述
    情節相符，復有自訴人提出之會單十三張、被告提出之會單三張在卷可稽。
  (二)被告雖一再辯稱係向自訴人巳○○借標，然自訴人巳○○指稱：「八十九年十一
    月他來找我，她說她已經用二千二把會標走了，叫我會借給她，我本來不答應，
    但是她說其他的會都標的很高，她還跟我說是她基隆婆家淹大水，需要用這筆錢
    。」、「（後來你有答應要借他嗎？）我後來有答應他，我們有協議二月份小孩
    要繳學費，錢要還我，我還是繼續繳活會的錢，到二月之後，他就倒會。」（見
    本院九十年五月十七日訊問筆錄），衡情，倘自訴人巳○○真係有意故為不利被
    告之供述，其大可表示事後亦未同意被告借用，實無需仍陳稱「我後來有答應他
    」等語，由此可見自訴人巳○○之前開指述，應屬真實，是被告係於標取自訴人
    巳○○之互助會後，始向自訴人巳○○表示借用之情，應堪認定。從而，被告雖
    於標取自訴人巳○○之互助會後，取得自訴人巳○○之同意，惟被告於參與競標
前既未取得自訴人巳○○之同意，其行為即屬冒標無疑，自不因自訴人巳○○事
    後之同意而寬解其詐欺刑責。
  (三)又被告雖亦辯稱係向證人申○○借標，惟證人申○○證稱：「（這個會你是何時
    標的？）我還沒有標就倒會了。」、「（你是根據什麼去記載上面的金額及日期
    ？）是我用電話問會首，他告訴我的。」、「（你有無把會借給甲○○去標？）
    沒有。」等語（見本院九十年五月一日訊問筆錄），另參諸證人申○○提出由其
    本人記載之會單，該會單清楚記載九十年一月一日係傅義玫得標，有證人申○○
    提出之會單一紙在卷可參，倘證人申○○真有同意借標，其豈會在本人之會單上
    記載該會係由傅義玫得標之情，況證人申○○已與被告達成和解，證人申○○更
    無故意誣陷被告之必要，證人申○○之證詞，應堪採信。是被告辯稱係向證人申
    ○○借標之詞，顯無可採。
  (四)又被告雖另辯稱林和順所有附表一編號三之互助會尚為活會，惟由自訴人提出分
    別由李威伸、午○○、顏微儒、巳○○記載之會單及證人卯○○提出由其本人記
    載之會單，其上均記載該會九十年一月係由林和順得標，有會單四紙在卷可考，
    若非經會首即被告之告知，豈有如此多名會員均為如此記載之可能，輔以證人卯
    ○○並未對被告提出任何刑事告訴，其提出之會單亦與自訴人巳○○、午○○所
    為之記載相同，顯見自訴人所提出之會單並非臨訟編造，是被告確有向會員表示
    如附表一編號三所示互助會之第十五會係由林和順標取之情，應堪認定。況被告
    所稱該會之得標人「癸○○」，經本院依被告提出之地址傳訊，該址並無名為癸○○之人住居，有送達回證一紙可按，是被告不無為掩飾其冒標犯行，而將該會
    推由係無從傳訊之人所標取之嫌。從而，被告雖辯稱林和順仍為活會，惟由自訴
    人及證人卯○○提出之會單記載可知，被告於止會前，確係向會員表示如附表一
    編號三所示互助會之第十五會乃林和順所標取，被告若非冒標，又何需事後改稱
    林和順仍為活會之情。是被告此部分冒標之犯行，亦堪認定。事證明確，被告所
    辯，均無足採。被告犯行，洵堪認定。
三、核被告甲○○所為，係犯刑法刑法第三百三十九條第一項之詐欺取財罪。被告先
    後三次詐欺取財之犯行，時間緊接，所犯係構成要件相同之罪，顯係基於概括犯
    意反覆為之，為連續犯，應依刑法第五十六條規定論以一罪，並加重其刑。又被
    告以一冒標行為向多數活會會員行詐，使多數會員同時受害，為想像競合犯。爰
    審酌民眾參與民間互助會，多為儲蓄或在有急需時得藉此籌措財源，被告為圖己
    利，竟多次冒用會員名義參與競標，詐取會款，嗣後旋即止會，致多數互助會會
    員受有不貲之損害，且迄今未與自訴人達成和解，惟念其詐欺之金額非鉅等一切
    情狀，量處如主文所示之刑。
四、至自訴人認被告此部分之犯罪事實尚涉有行使偽造私文書部分，惟被告已清楚供
    述係以口述之方式，向會員表明得標者之身分，並未以標單投標，又無任何標單
    扣案可資佐證，是難認被告有何偽造私文書及行使偽造私文書之犯行。此外，本
    院復查無其他積極證據，足認被告確有自訴人所指此部分之犯行，惟自訴意旨認
    此部分與前揭論罪科刑之詐欺罪間，有牽連犯之關係，屬裁判上之一罪，爰不另
    為無罪之諭知。
五、自訴意旨另以：被告於八十八年一月一日、八十八年四月一日、八十八年五月一
    日、八十八年十一月一日、八十九年八月一日分別召集如附表三所示之互助會，
    竟基於意圖為自己不法之所有及行使偽造私文書之概括犯意，(一)對於附表三編號
    一互助會部分，先於八十八年六月黃淑昭得標後，將黃淑昭趕出該互助會，而以
    無法聯絡之癸○○頂替，會款實際則係由被告取得，後於九十年一月，冒用傅義
    玫之名義，以二千二百八十元之利息參與競標得標；(二)對於附表三編號二互助會
    部分，於八十九年八月，冒用林和順之名義，以二千七百元之利息參與競標得標
    ，後於八十九年十二月時，因林和順向其表示欲標取該互助會，始將會款歸還林
    和順，復於八十九年七月，冒用李亭之名義，以二千六百八十元之利息參與競標
    得標，得標後始將此情告知壬○○；(三)對於附表三編號三互助會部分，於八十九
    年五月三十日，冒用李亭名義，以一千八百元之利息參與競標得標；(四)對於附表
    三編號四互助會部分，先於八十九年十一月，冒用丁○○之名義，以二千二百七
    十元之利息參與競標得標，後於八十九年十二月，冒用戊○○之名義，以二千七
    百二十元之利息參與競標得標；(五)對於附表三編號五之互助會部分，於九十年一
    月，冒用巳○○之名義，以二千二百元之利息參與競標得標，連續向會員詐欺會
    款，因認被告涉有行使偽造私文書及詐欺取財之罪嫌。
六、按犯罪事實應依證據認定，無證據不得推定其犯罪事實。訊據被告堅詞否認有何
    自訴人所指此部分之犯行，辯稱：對於附表三編號一的互助會部分，是黃淑昭在
    八十八年六月得標後，發現會款跟她所想像的不同，經伊向黃淑昭解釋後，黃淑
    昭才瞭解外標制的計算方式，因為標息過高，黃淑昭要伊幫忙找人來替代，伊才
    找癸○○來頂替黃淑昭，黃淑昭之前繳交的會款也都有還給黃淑昭，至於九十年
    一月是申○○得標，並不是傅義玫；而附表三編號二的互助會部分，林和順的確
    是八十九年八月得標，子○○說是八十九年十二月，可能是記錯時間，至於李亭
    是同意借伊在八十九年十一月標會，並不是冒標；至於附表三編號三的互助會部
    分，李亭是在九十年二月標取會款，並不是八十九年六月；而附表三編號四的互
    助會部分，是因為這個會本來有二十九會，後來人數變動成三十一會，伊有印新
    的會單給會員，丁○○本來說要參加，後來又說不要了，所以伊就找顏微儒代替
    ，顏微儒的二個會都還是活會，翁美鳳、游上林也都是本來說要參加，後來又說
    不參加，所以伊就找了戊○○、癸○○代替，八十九年十二月的確是戊○○得標
    ；至於附表三編號五之互助會部分，巳○○並沒有參加，於九十年一月是寅○○
    得標，不知道自訴人為何會聽成是巳○○得標等語。
七、經查：
  (一)關於附表三編號一之互助會部，證人黃淑昭確係於八十八年六月得標後，因故退
    出該互助會，被告並將證人黃淑昭先前所繳交之會款全數退還證人黃淑昭之情，
    已經證人黃淑昭證述綦詳（見本院九十年五月十日訊問筆錄），姑且不論證人黃
    淑昭係出於本身意願退出該互助會，或係經被告之要求始同意退出該互助會，惟
    證人黃淑昭既確有同意退出該互助會，且於證人黃淑昭退出後，並有人代替黃淑
    昭按時繳交會款長達一年六月以上，實難認被告有何詐欺或冒標之情形；而九十
    年一月份（於八十九年十二月三十一日開標）確係被告冒用證人申○○之名義參
    與競標得標之情，已如前述，縱被告向證人申○○表示該會係傅義玫得標，此乃
    被告唯恐證人申○○發覺其冒標犯行之說詞而已，並非係被告冒用傅義玫之名義
    參與競標，是被告辯稱並未冒標傅義玫之會一詞，應堪採信。
  (二)次關於附表三編號二互助會部分，證人即林和順之妻子○○（以林和順之名義入
    會）到庭證稱：確有於八十九年十二月份標取該會（見本院九十年三月二十日訊
    問筆錄），是證人子○○證述標取會款之時間，雖與被告供述之時間有所差異，
    惟由自訴人提出之會單觀察，確有記載林和順係於八十九年八月一日得標之字樣
    ，有自訴人提出之會單一紙可稽，此與被告供述之時間相符，顯見被告供述林和
    順係於八十九年八月得標之詞，並非無據，證人子○○對得標時間有所誤記，亦
    不無可能；輔以證人子○○證稱確有標取該會，是難認被告有何冒用林和順名義
    參與競標得標之情。至自訴人雖另指被告於八十九年六月，冒標卯○○（以李亭
    名義入會）所有之互助會，惟該會之會期本即至九十年二月止，是該會並無止會
    之情形發生，輔以證人卯○○證稱：最後二會是與己○○平分會款等語（見本院
    九十年五月一日訊問筆錄），衡情，倘被告確有冒標證人卯○○所有互助會之情
    形，則就證人卯○○而言，其尚有二會活會存在，其何需於該會之最後二會時，
    尚與自訴人己○○平分會款，顯見證人卯○○於九十年一月時，確僅剩餘一會活
    會；再經本院傳訊證人即卯○○之妻壬○○，證人壬○○亦不願到庭應訊，不無
    被告所稱係證人卯○○之妻壬○○同意借標之可能，是自訴人所指被告此部分冒
    標之犯行，尚乏積極之事證可佐。
  (三)又關於附表三編號三互助會部分，自訴人雖指被告於八十九年六月冒標卯○○（
    以李亭名義入會）之互助會，惟此業為被告所否認，且自訴人巳○○所提出之會
    單，雖記載李亭係於八十九年六月，以利息一千八百元得標，然另一份自訴人提
    出由韋承真持有之會單，卻記載李亭並未得標，有自訴人提出之會單二紙可參，
    是自訴人巳○○之記載是否正確無誤，已非無疑；況該會會期乃至九十年三月止
    ，距被告止會之九十年二月僅有一月，故應僅餘一會活會，若被告真有於八十九
    年六月冒標證人卯○○之互助會，則該會至止會止，應至少尚有二會活會，證人
    卯○○當無不知其遭冒標之理，惟證人卯○○於本院作證時，絲毫未曾提及該會
    遭冒標之情，且自訴人亦未提出該會至止會時止，有何應剩餘活會數與實際剩餘
    活會數不符之情形，益徵被告辯稱證人卯○○係於九十年二月得標之情為可採。
  (四)再關於附表三編號四之互助會部分，自訴人雖指述被告先後於八十九年十月三十
    一日、十一月三十日，冒用丁○○、戊○○之名義，以二千二百七十元、二千七
    百二十元之利息參與競標得標；惟丁○○原參加之互助會，因丁○○嗣後改變心
    意退出，而由顏微儒頂替，及翁美鳳原參加之二會互助會，因嗣後改變心意，而
    由戊○○頂替其中一會之情，已經被告供述在卷，縱被告提供予自訴人之會單不
    一，亦僅為被告提供不實之會員名單予會員，至被告是否有冒標之行為，仍需其
    他之證據以為佐證，自不能僅以被告提供之會單不一，即遽為推論被告涉有冒標
    之犯行。再者，本會之會期乃由八十八年十一月一日起至九十一年五月止，距九
    十年二月止會時，尚有十五會活會，惟自訴人並無法提出任何具體之事證證明應
    剩餘之活會數與實際剩餘之活會數不同，是被告有無冒標丁○○、戊○○互助會
    之情形，已非無疑，況被告亦供稱丁○○之會係由顏微儒頂替，顏微儒二會均是
    活會，益難證被告有何冒用丁○○名義標取會款之情。至戊○○雖經本院傳訊無
    著，惟該會至止會止，並無任何應剩餘活會數與實際剩餘活會數不同之情，已如
    前述，是無從推論被告有何冒用戊○○名義以標取會款之行為。
  (五)又關於附表三編號五之互助會部分，自訴人雖指陳被告於九十年一月，冒用巳○○之名義，以二千二百元之利息標取會款，惟此業為被告所否認，且自訴人庚○○亦稱：被告跟伊說九十年一月，是寅○○用一千五百八十元標走（見本院九十
    年八月三十日訊問筆錄），輔以該會至止會為止，亦無發生應剩餘活會數與實際
    剩餘活會數不符之情形，是被告所辯巳○○之會已為寅○○所頂替，寅○○並已
    於九十年一月標取會款之情，應屬可採。自訴人指陳被告於九十年一月，冒用巳
    ○○之名義標取會款一節，尚屬無據。此外，本院復查無其他積極證據，足認被
    告確有自訴人所指此部分之犯行，惟自訴意旨認此部分與前揭論罪科刑之詐欺罪
    間，有連續犯及牽連犯之關係，屬裁判上之一罪，爰不另為無罪之諭知。
據上論斷，應依刑事訴訟法第第三百四十三條、第二百九十九條第一項前段，刑法第
五十六條、第三百三十九條第一項、第五十五條，罰金罰鍰提高標準條例第一條前段
，判決如主文。
中      華      民      國    九十      年      九      月    二十五    日
                                  臺灣高雄地方法院刑事第七庭
                                      法  官    曾  淑  娟
右正本證明與原本無異。
如不服本判決，應於判決送達後十日內，向本院提出上訴狀。
                                      書記官    陳  恩  如
中      華      民      國    九十      年      九      月    二十六    日
附錄本判決論罪之法條：
中華民國刑法第三百三十九條第一項：
意圖為自己或第三人不法之所有，以詐術使人將本人或第三人之物交付者，處五年以
下有期徒刑、拘役或科或併科一千元以下罰金。
附表一：
┌──┬──────┬────┬────┬────┬──────────┐
│編號│會期        │每會金額│開標日期│利息計算│開標地點            │
│    │            │        │        │方式    │                    │
├──┼──────┼────┼────┼────┼──────────┤
│一  │八十八年一月│五千元  │每月最後│外標制  │高雄市○○區○○街八│
│    │一日起至九十│        │一日（即│        │十六號              │
│    │年七月一日（│        │八十八年│        │                    │
│    │連同會首在內│        │一月一日│        │                    │
│    │共計三十一會│        │之互助會│        │                    │
│    │）          │        │於八十七│        │                    │
│    │            │        │年十二月│        │                    │
│    │            │        │三十一日│        │                    │
│    │            │        │開標）  │        │                    │
├──┼──────┼────┼────┼────┼──────────┤
│二  │八十八年五月│五千元  │每月最後│外標制  │同右                │
│    │一日起至九十│        │一日（同│        │                    │
│    │年三月一日止│        │右）    │        │                    │
│    │（連同會首在│        │        │        │                    │
│    │內共計二十三│        │        │        │                    │
│    │會）        │        │        │        │                    │
├──┼──────┼────┼────┼────┼──────────┤
│三  │八十八年十一│五千元  │每月最後│外標制  │同右                │
│    │月一日起至九│        │一日（同│        │                    │
│    │十一年五月一│        │右）    │        │                    │
│    │日止（連同會│        │        │        │                    │
│    │首在內共計三│        │        │        │                    │
│    │十一會）    │        │        │        │                    │
└──┴──────┴────┴────┴────┴──────────┘
附表二：
┌──┬───┬────┬────┬─────┬────────────┐
│編號│互助會│冒標時間│冒標利息│遭冒標會員│冒標時剩餘之活會會員    │
├──┼───┼────┼────┼─────┼────────────┤
│一  │附表一│八十九年│二千二百│巳○○    │韋承真一會、許伶華一會、│
│    │編號二│十月三十│元      │          │李亭一會、巳○○一會、陳│
│    │      │一日    │        │          │平源一會，共五會        │
├──┼───┼────┼────┼─────┼────────────┤
│二  │附表一│八十九年│二千三百│申○○    │申○○一會、辛○○一會、│
│    │編號一│十二月三│八十元  │          │葉月娥一會、翁美鳳二會、│
│    │      │十一日  │        │          │傅義玫二會，共計七會    │
├──┼───┼────┼────┼─────┼────────────┤
│三  │附表一│八十九年│二千二百│林和順    │林和順二會、午○○二會、│
│    │編號三│十二月三│八十元  │          │顏雨如二會、己○○一會、│
│    │      │十一日  │        │          │乙○○一會、巳○○二會、│
│    │      │        │        │          │癸○○一會、翁美鳳一會、│
│    │      │        │        │          │李威伸一會、未○○一會、│
│    │      │        │        │          │顏微儒二會、謝惠米一會，│
│    │      │        │        │          │共十七會                │
└──┴───┴────┴────┴─────┴────────────┘
附表三：
┌──┬──────┬────┬────┬────┬──────────┐
│編號│會期        │每會金額│開標日期│利息計算│開標地點            │
│    │            │        │        │方式    │                    │
├──┼──────┼────┼────┼────┼──────────┤
│一  │八十八年一月│五千元  │每月最後│外標制  │高雄市○○區○○街八│
│    │一日起至九十│        │一日（即│        │十六號              │
│    │年七月一日（│        │八十八年│        │                    │
│    │連同會首在內│        │一月一日│        │                    │
│    │共計三十一會│        │之互助會│        │                    │
│    │）          │        │於八十七│        │                    │
│    │            │        │年十二月│        │                    │
│    │            │        │三十一日│        │                    │
│    │            │        │開標）  │        │                    │
├──┼──────┼────┼────┼────┼──────────┤
│二  │八十八年四月│一萬元  │每月最後│外標制  │同右                │
│    │一日起至九十│        │一日（同│        │                    │
│    │年二月一日止│        │右）    │        │                    │
│    │（連同會首在│        │        │        │                    │
│    │內共計二十三│        │        │        │                    │
│    │會）        │        │        │        │                    │
├──┼──────┼────┼────┼────┼──────────┤
│三  │八十八年五月│五千元  │每月最後│外標制  │同右                │
│    │一日起至九十│        │一日（同│        │                    │
│    │年三月一日止│        │右）    │        │                    │
│    │（連同會首在│        │        │        │                    │
│    │內共計二十三│        │        │        │                    │
│    │會）        │        │        │        │                    │
├──┼──────┼────┼────┼────┼──────────┤
│四  │八十八年十一│五千元  │每月最後│外標制  │同右                │
│    │月一日起至九│        │一日（同│        │                    │
│    │十一年五月一│        │右）    │        │                    │
│    │日止（連同會│        │        │        │                    │
│    │首在內共計三│        │        │        │                    │
│    │十一會）    │        │        │  │                    │
├──┼──────┼────┼────┼────┼──────────┤
│五  │八十九年八月│五千元  │每月最後│外標制  │同右                │
│    │一日起至九十│        │一日（同│        │                    │
│    │一年十月一日│        │右）    │        │                    │
│    │止（連同會首│        │        │        │                    │
│    │在內共計二十│        │        │        │                    │
│    │七會）      │        │        │        │                    │
└──┴──────┴────┴────┴────┴──────────┘


司法院資訊處製作；財團法人民間司法改革基金會備份。
